【裁判字號】    97,重訴,304
【裁判日期】    981013
【裁判案由】    所有權移轉登記等
【裁判全文】
臺灣士林地方法院民事判決             97年度重訴字第304號
原      告  乙○○
訴訟代理人  劉敏卿律師
            洪國誌律師
被      告  戊○○
                        13
            丙○○
                        1
            丁○○
前列三人共同
訴訟代理人  江雅萍律師
上列當事人間請求所有權移轉登記等事件，本院於中華民國98年
9月29 日言詞辯論終結，判決如下：
    主  文
戊○○、丙○○、丁○○應將如附表一所示之不動產移轉登記予
原告。
原告其餘之訴駁回。
訴訟費用由被告負擔五分之二，餘由原告負擔。
    事  實  及  理  由
一、原告起訴主張下列事實，並聲明：被告戊○○、丙○○、丁○○三人應將如附表二所示之不動產移轉登記予原告。
  (一)被告戊○○、丙○○、丁○○為訴外人闕成彬之子女，闕成
    彬則為原告乙○○配偶闕雅美之胞兄，闕成彬於民國（下同
    ）86年2 月27日死亡，而應屬原告所有惟暫時登記於闕成彬
    名下之坐落臺北市○○區○○段二小段460 地號、應有部分
    3888分之3 及臺北市○○區○○段二小段447 地號、應有部
    分2727分之336 土地暨其上建號426 即門牌號碼臺北市○○
    區○○路1 段137 巷8 之1 號建物、權利範圍全部，及坐落
    臺北市○○區○○段二小段462 地號、應有部分1032分之18
    3 之土地（下稱系爭不動產），則於91年11月1 日由被告三
    人之母甲○○辦理分割繼承登記於被告戊○○、丙○○、丁○○三人名下。然原告前因開設南琪幼稚園而使用訴外人闕
    壯城（闕成彬之兄）及闕成彬分別所有之門牌臺北市○○路
    ○段137 巷8 號及8 號之1 房地，渠二人因兄弟不和導致財
    務糾紛，無法繼續繳付銀行貸款，原告恐渠等之房地遭拍賣
    經第三人取得後，幼稚園即需遷移，乃於67年與渠等議妥將
    上開房地出賣予原告，由原告全部承受該房地貸款200 萬元
    作為買賣之價金，嗣因渠等經商關係，迄至70年8 月才合意
    辦理過戶，訴外人闕壯城已依雙方協議之條件，於70年9 月
    1 日將門牌臺北市○○路○段137 巷8 號房地辦妥移轉登記
    予原告，而訴外人闕成彬部分則藉詞在外有工程為由要求暫
    緩過戶。是系爭不動產已於67年間出售予原告，僅因雙方合
    意於70年8 月間辦理過戶，故原告請求闕成彬辦理移轉登記
    之時效應從70年8 月起算。又78、80年間闕成彬兩次請求原
    告將系爭不動產權狀交由其去辦理增貸手續，原告交付權狀
    給闕成彬，闕成彬則於辦妥增貸後，再將權狀交還原告持有
    ，並允諾待其對外債務處理告一段落，再將系爭不動產過戶
    給原告，因此原告對闕成彬之本件系爭不動產移轉登記請求
    權，因闕成彬之承認而中斷時效，自80年9 月21日起再重新
    計算15年。而闕成彬兄弟姊妹於85年10月1 日就相互間之債
    權債務各核算一次，並作成紀錄，其中第5 點註明：「南港
    房屋闕成彬過戶」，即指闕成彬承認系爭不動產應過戶給原
    告之意，又闕成彬於86年間死亡，原告於斯時再度向被告等
    人請求，被告即戊○○、丙○○、丁○○一致承諾，表示無
    問題，明示授權同意由其母甲○○處理，也就是由甲○○配
    合辦理即可，原告向甲○○請求，甲○○亦明示待喪事全部
    處理完竣再辦理，因此原告之請求權自斯時應重新計算15年
    。嗣甲○○即一再藉故拖延，幾經催逼，甲○○才於97年2
    月間主動要求原告代尋一代書並在友人陪同下與原告之子媳
    及代書等人，協調出一個結果，即要求原告負擔一切稅賦及
    利息後，被告等人同意辦理產權移轉登記，被告等顯已拋棄
    時效利益而為承認，時效應自97年2 月再行起算，原告提起
    本件訴訟，並未逾15年之消滅時效，被告辯稱本件已罹於時
    效云云，並不足取。退步言，縱本件請求權自67年或70年間
    起算而如被告所辯罹於時效，惟闕成彬於85年10月間業以被
    證1 「遺產、成彬、文進、雅美對帳情形」第5 點及原證16
    「成彬與雅美事務處理原則」第4 點承認將系爭房地過戶予
    原告，依民法第144 條第2 項規定，不得主張時效消滅，應
    認已拋棄時效利益，被告等自不得再為時效抗辯，而應回復
    時效完成前之狀態，又訴外人闕成彬縱不知該請求權時效已
    完成，然既經以契約承諾其債務，即仍有無因的債務承認之
    意思，自亦不得以不知時效為由，拒絕履行該契約，是以，
    被告等辯稱時效已消滅乙節，即無足採。
  (二)被證1 或原證16雖未記載原告之名字，然係因原告與闕雅美
    於民國74年前結婚，因適用夫妻聯合財產制，縱使登記為闕
    雅美所有，在法律上仍視為原告所有，嗣因原告與闕雅美對
    夫妻財產制之認定皆係留存在早期聯合財產制之觀念，而闕
    成彬也因明知闕雅美為原告之配偶而便宜行事。再者，當時
    因原告在美國，關於國內所有房地或幼稚園之事項都委由闕
    雅美代為處理之故。實則，依原證16闕成彬記載「成彬與雅
    美事務處理原則」之重點，即係闕成彬同意將系爭不動產過
    戶予原告，再由證人陳姬即辛○○之證言及原告提出之讓與
    契約書，亦可證闕成彬已承認系爭不動產之所有權人為原告
    ，並立下十年讓與幼稚園使用系爭不動產之權利，此足以證
    明闕成彬係要將系爭房地移轉登記予原告，而由原告與證人
    陳姬即辛○○於85年5 月14日就之前所簽讓與契約書再行議
    定簽訂同意書第4 條：「乙方及乙方所有房屋充當為幼稚園
    使用」觀之，更可證明幼稚園使用之臺北市○○區○○路1
    段137 巷8 號之1 房地為原告所有。是以，被告自不應拘泥
    於契約上之文字而忽略雙方當事人之真意。況退步言，原告
    業已受讓闕雅美對闕成彬之所有債權請求權，是被告等自有
    移轉系爭不動產予原告之義務。再者，原告於90年間因有資
    金需要，遂將名下所有同為臺北市○○區○○段二小段447
    、460 地號土地及其上房屋出賣，當時因系爭不動產兩造不
    爭執為原告所有，原告亦同時委託仲介出賣本件系爭不動產
    ，並自行決定出售價格，嗣於94年亦係如此委託仲介出賣，
    倘系爭不動產非為原告所有，原告豈有可能去變賣闕成彬或
    其繼承人即被告等所有之系爭不動產，由上足證系爭不動產
    確實為原告所有，被告等應將系爭不動產移轉登記予原告。
    實則，甲○○明知系爭不動產為原告所有，於闕成彬死後，
    原告於86年3 月至7 月間，曾三次向甲○○要求辦理房地過
    戶等事宜，當時甲○○諉以先辦完闕成彬喪事為由而未處理
    ，嗣於89年9 月原告亦再次向甲○○提及此事，甲○○又以
    遺產稅尚未繳，待繳完後會處理過戶事等語推托。詎料，甲○○及被告等早已無意將系爭不動產返還原告，遂於遺產分
    配時，刻意將有爭議之系爭不動產全由被告戊○○、丙○○
    及丁○○繼承，而甲○○則繼承其餘闕成彬之遺產，被告等
    此舉分配之行徑，無非係因甲○○明知其自身對原告與闕成
    彬買賣、借貸之事知之甚詳，因此為免追償而就系爭不動產
    故意未受分配，然對被告戊○○、丙○○及丁○○而言，屆
    時原告向渠等追償時，自得以不知情為由而拒絕返還原告，
    足見被告等早有預謀侵占原告之財產，否則以闕成彬所留遺
    產比較觀之，系爭不動產皆屬面積較小之土地，實無必要再
    予分割，經三人分配後，每人繼承之持分分別為112/2727（
    3.7 坪）、1/3888（0.133 坪）、61/1032 （6.412 坪），
    與甲○○分得之不動產較具完整性來看，如此之遺產分配方
    式係既衝突又矛盾，足證被告等有惡意侵占系爭不動產之行
    為。
二、被告則以下列情詞資為抗辯，並聲明：(一)原告之訴駁回。(二)
    如受不利之判決，願供擔保請准宣告免為假執行。
  (一)被告否認闕成彬曾於67年間將系爭不動產出售予原告，亦否
    認原告所主張與闕成彬「直至70年8 月間雙方才合意可以辦
    理過戶」及「因闕成彬之承諾，自80年9 月21日再重新計算
    15年」等情。至於85年9 、10月間闕成彬與闕雅美、闕文進
    、闕壯志之協議文件即被證1 第2 頁有關成彬與雅美部份，
    第5 項雖有「南港房屋闕成彬過戶」之記載，但並未指明係
    將本件訴訟之房屋（尚不含土地部份）過戶給原告。況查依
    照該份文件之記載，此部份尚需【經協商後議定】，顯見就
    該部份當時闕成彬與闕雅美尚未達成共識，故原告主張依據
    此協議請求移轉，並不足採。原告雖又於98年7 月27日之民
    事準備書狀內容，提出原證16之文件，主張該文件應與被證
    1 係同為當日作成之四頁文件，並以該文件第4 點所載「雅
    美所有南港房地產，以成彬登記部份，希望雅美盡早過名」
    ，認為被告明知其父親所有之房地有過戶與原告之情事，原
    告又以該文件之第1 點所提及之「土銀借貸與成彬名譽部分
    （NT＄2,585,600 元），等所有權過戶時，由成彬歸還」，
    證明系爭不動產為原告所有。然查：被告雖不否認原證16之
    文件形式上之真正，但該文件上並未填載當事人製作與簽名
    之日期，根本無法看出係與被證1 是同日製作，原告主張兩
    份文件是同日製作，不知根據何在？再查原證16與被證1 分
    別各有當事人之簽名，顯然為獨立之兩份文件，不然豈有分
    別簽名之必要？原告硬說其為被證1 之第4 頁，毫無理由，
    被告否認之。且查該文件第4 點雖載有「雅美所有南港房地
    產，以成彬登記部份，希望雅美盡早過名」，然該文字顯然
    係在說明闕成彬與闕雅美間之關係，而非本件原告主張之闕
    成彬與原告乙○○間的買賣關係，且查該文字所載係「雅美
    所有南港房地產」，而非原告乙○○，顯然與本件訴訟無關
    。原告雖曾主張其受讓闕雅美之債權，然本件原告起訴狀已
    明載主張其係個人與闕成彬成立買賣契約，而非闕雅美與闕
    成彬成立買賣契約由其讓與繼受，故原告自不得再行追加與
    本件訴訟完全不同矛盾之主張，作為其本件請求之依據。況
    所謂南港房地產究指何處，文字上並未特定，無從認定所指
    即為本件系爭不動產。再者，該文字係記載「希望雅美盡早
    過名」可見過名之義務人為闕雅美，而非闕成彬，原告主張
    由原證16之文件，即指本件原告所有，尚未辦理過戶而暫登
    記予闕成彬名下之系爭不動產云云，均與原證16實際載明之
    文字內容不合，自無可採。
  (二)被告亦否認於97年2 月25日曾與原告達成任何協議，而原告
    提出之原證4 文件並非癸○○之筆跡，被告否認其真正。另
    外，原告所提出之原證5 之授權書為原告自行製作，被告均
    未同意，更未在該文件上簽字，被告否認其真正，並主張該
    文件不足作為本件訴訟之證明。而當日甲○○亦未同意錄音
    ，原告所提錄音帶係非法偷錄而得，被告否認其證據證明力
    ，更否認原告提出錄音譯文之真正。再查，97年2 月25日之
    協商被告部分僅甲○○在場，而甲○○非系爭不動產之所有
    權人，縱使甲○○與原告達成任何協議，亦無約束被告三人
    之效力。
  (三)再查原告98年9 月7 日提出之錄音光碟，與原告所提原證17
    之錄音譯文相對照，顯然仍係摘錄部分內容，且部分錄音有
    中斷不連續之情況存在，實讓人質疑有重製、消音、剪接之
    虞，是否足以此部分證明當天在場人士商談之實際情況，有
    待商榷。且有關甲○○於錄音所述，都是假設語氣，並無任
    何直接承認闕成彬就系爭不動產有與原告成立買賣契約之事
    實存在。甲○○當時同意商談，係因受不了原告92年後不斷
    以文件騷擾，造成甲○○長期緊張，經友人癸○○先生相勸
    ，再加上看到闕雅美確實生病，同情其遭遇，才同意不計系
    爭8 之1 號房地之價值而與姪兒壬○○用闕雅美背書擔保之
    250 萬元債務及遺產稅、利息等金額作為協商條件，並不是
    甲○○於協商時即已知悉系爭不動產確實為原告所有，如果
    原告真有證據足資證明為其所有，原告何須跟被告協商？況
    查既是當面商談，彼此間之口語式對話當然不如書面文字精
    準，有時因前後對應而有部份話語省略，故解釋其義自當綜
    合前後文意觀察，而不應節取部份片段文字而認定當事人之
    意思表示。事實上即使錄音光碟記載甲○○有說「這裡還有
    他們的正本」，但查甲○○係於闕成彬過世後整理遺物時方
    才知悉被證1 及原證16，並非闕成彬生前即已告知甲○○此
    事，故甲○○作證時證稱在闕成彬生前她並沒聽過也沒看過
    甚麼資料，並無任何不實之處。再者，事實上被證1 或原證
    16 均 未記載所謂的南港房地產應過戶之時點，甲○○錄音
    光碟所稱應是把原證16之土銀借款部分保證人在85年12月底
    前由雅美負責換保之部分的時間點為錯誤之陳述，與證據內
    容並不相符，自不足作為本件訴訟被告應為履行移轉義務之
    根據。
  (四)而原告主張97年2 月25日協商當時談及的不動產包含系爭46
    2 地號土地，然查當時在場人士同意之遺產稅金額952,606
    元，即使證人庚○○亦稱該數字：「係按照證人癸○○口述
    及他原本計算好的便條紙再抄過來，遺產稅952,606 元是癸○○說的」，是遺產稅包含的不動產範圍係按照證人癸○○
    說的所寫，而證人癸○○已證稱遺產稅係按照那間房屋及坐
    落基地去算的，不包含另外的土地，顯見當時甲○○與壬○○協商之不動產並不包括系爭462 地號土地無誤。事實上癸○○計算闕成彬之遺產是依據財政部臺北市國稅局遺產核定
    通知書為據，依上開資料所示，全部遺產淨值為20,119,862
    元，應納稅額為4,332,554 元，系爭臺北市○○區○○路1
    段13 7巷8 之1 號房子核定金額為148,000 元，系爭447 號
    土地核定金額為2,643,643 元，系爭460 號土地核定金額為
    95,055元，系爭462 號土地核定金額為4,570,744 元。系爭
    8 之1 號房屋及系爭447 、460 地號兩筆土地之價值依核定
    金額為2,886,698 元，全部遺產淨值20,119,862元，扣除上
    開三筆不動產之價值2,886,698 元，遺產淨值為17,233,164
    元，若以此金額為遺產淨額，依遺產稅計算公式來計算應納
    稅款，應為3,379,947 元（17,233,164元×稅率33％－累進
    差額2,307,000 元＝3,379,947 元），但實際上被告繳交之
    稅額為4,332,554 元，所以4,332,554 元減去3,379,947 元
    為95 2,606元，也就是因為系爭8 之1 號房屋及系爭447 、
    460 地號兩筆土地（不含462 地號土地）被告所增加之遺產
    稅。故原告同意負擔之遺產稅金額952,606 元，根本不包含
    系爭462 地號土地實甚明顯。事實上，如果把系爭462 地號
    土地含括進來，則系爭8 之1 號房屋及系爭447 、460 、46
    2 地號三筆土地之價值依核定金額共計為7,457,442 元，全
    部遺產淨值20,119,862元，扣除上開四筆不動產之價值7,45
    7,442 元，則為12,622,420元，若以此金額為遺產淨額去計
    算應納稅款，則為2,035,229 元（12,622,420元×稅率26％
    －累進差額1,257,000 元＝2,035,229 元），但實際上被告
    繳交之稅額為4,332,554 元，所以4,332,554 元減去2,035,
    229 元則為2,297,325 元，故如果包含系爭462 地號土地在
    內，被告因系爭8 之1 號房屋及系爭447 、460 、462 地號
    三筆土地所增加之遺產稅應為2,297,325 元，並非952,606
    元。由上開數據之計算，可明確認定97年2 月25日當時提出
    之計算遺產稅負擔金額952,606 元之不動產，並不包括系爭
    462 地號土地無誤，確實只有系爭8 之1 號房屋及系爭447
    、460 地號兩筆土地而已。至於甲○○提出之金額，係因闕
    雅美曾於87年間偕同闕文進夫妻向其借款250 萬元，並在闕
    文進之妻黃麗珠簽發之2 張支票上背書保證，所以甲○○於
    協商時希望把此債務一併處理，故連同稅捐、利息等計算，
    才會有約計432 多萬元之數額出現。此數額並非系爭8 之1
    號房地當時之一般交易價格（查當時交易價格系爭8 之1 號
    房地早已逾1,000 萬元），原告認為其委曲求全，而應以6
    年前即91年被告申報遺產稅之價格（即土地公告現值與房屋
    課稅現值）成交，根本與一般交易習慣脫節，更何況系爭46
    2 地號土地，依據被告提出之91年間核定遺產稅通知書上記
    載之核定價額即高達4,570,744 元，原告聲稱包含系爭462
    地號土地云云，根本不足採信。而有關原證5 授權書部分，
    被告並均未簽章，顯然並不同意授權書之內容，而證人甲○○與癸○○均已具結作證97年2 月25日下午商談時並沒有看
    到任何授權書存在，證人庚○○所述不實，原告主張自無可
    採。而錄音光碟內壬○○雖有提到授權書，然該授權書是指
    原告在美國授權他處理事情所出具之授權書，所以壬○○最
    後說「我只是參考一下有這種授權書」，益見當天在場的人
    並無看到被證5 之授權書，或欲以授權書當作協談內容之合
    意存在。況查原告亦不否認事實上被證5 之授權書是他再更
    改過的，至於更改內容是否也含不動產標的物之範圍，孰人
    知悉確定？故單憑被告未簽章、而證人亦否認存在之原告嗣
    後自行製作之授權書，欲作為本件訴訟被告請求移轉系爭46
    2 地號土地之根據，自屬牽強。
  (五)至於原告所提出之讓與契約書影本，經查僅為南琪幼稚園權
    利之讓與協議，其中並無任何如原告所稱「73年9 月5 日闕
    成彬承認該六間房地為乙○○所有」之文字存在，原告所述
    與證據不合，自無可採。況查該文書上當事人欄下之姓名，
    觀其字跡應是書寫該份契約書之人所填寫，而非當事人所親
    簽，所以闕雅美才在其欄位下再行簽名，而乙○○、陳姬與
    闕成彬三人則未簽名，故見證人欄下「闕成彬」既未簽名，
    原告何以認定闕成彬為該文件之見證人？縱退步言，鈞院認
    定該見證人欄下「闕成彬」即屬闕成彬之簽名，但該簽名字
    樣顯然非闕成彬筆跡，被告亦否認為闕成彬所親簽。況見證
    人只是見證兩造契約之簽名真正，並無以該契約主張任何權
    利之意思存在，原告以該份文件主張系爭不動產闕成彬已承
    認出售給原告云云，實無可採。
  (六)證人壬○○與己○○為原告兒子與媳婦，所述偏頗，並不足
    採。而證人辛○○所述亦多不實。蓋原告所提出之南琪幼稚
    園讓與契約書上之簽名並非闕成彬之筆跡，且查南琪幼稚園
    早於64年即已立案成立，闕成彬因身為南琪幼稚園之常務董
    事、甲○○為董事，故闕成彬才將系爭8 之1 號房屋及基地
    交由南琪幼稚園使用，並非如原告所主張將系爭8 之1 號房
    地出售給他就是供南琪幼稚園使用。又證人辛○○聲稱其於
    原告簽立被證1 之對帳資料在場，並主張該對帳資料上所稱
    南港房屋闕成彬過戶就是指系爭8 之1 號房地云云，但實際
    上該文件上並未見辛○○之簽名，故其所述並非事實，自不
    可採。
  (七)末查，系爭不動產自始至終均為闕成彬所有，原告於闕成彬
    生前從未請求移轉，闕成彬過世當時亦未對被告提出任何主
    張。嗣被告於91年辦理繼承之後，原告於92年始寄發存證信
    函與律師函主張闕成彬已將系爭房地出售，故86年到91年間
    原告從未向被告或甲○○主張任何權利，原告98年9 月7 日
    民事準備書狀聲稱86年3 月至7 月原告曾3 次向闕成彬要求
    辦理房地過戶事宜、89年9 月亦再次向甲○○提及此事云云
    ，均非事實，被告否認。至於甲○○與被告對闕成彬遺產之
    分配，因位於宜蘭縣羅東之房地，本來6 、70年買受時就是
    登記為甲○○之名義，闕成彬86年過世時因囿於民法夫妻財
    產74年之前舊法之規定，將該財產視為闕成彬之財產，故才
    歸於闕成彬之遺產範圍，但實際登記名義人為甲○○，為免
    登記名義人一再變更，所以被告與甲○○才協議遺產分配時
    將原登記甲○○名義之房地仍由甲○○繼承，另外南港東明
    街27號與親戚共有之部分亦由甲○○繼承，而系爭8 之1 號
    房屋與系爭447 地號、460 地號及462 地號較完整之不動產
    則由被告三人繼承，分配上並無任何衝突與矛盾存在。被告
    或甲○○繼承當時尚未收受原告任何通知，並不知悉原告對
    系爭不動產有任何權利存在，原告主張甲○○於遺產分配上
    刻意將有爭議之系爭不動產權利由被告繼承，係為免追償所
    作之分配，與事實不符。
  (八)查依原告起訴狀所述「67年初與闕成彬、闕壯城兄弟議妥將
    上開房地出賣給原告」，則自67年迄今已逾30年，原告之請
    求權已因15年不行使而消滅，依法被告當可拒絕給付，原告
    請求移轉並無理由。況且債務人對於時效完成後所為之承認
    ，本無中斷時效之可言，故無論原告提出之原證16主張之85
    年間闕成彬與闕雅美等人間之債務協商或97年2 月25日甲○○與壬○○等人之協商及錄音，二次協商時點，距離67年間
    原告主張之買賣契約時點，均早已超過15年，時效業已消滅
    完成，故縱使該兩次協商有承認之意思表示存在（此為假設
    語氣，實際上被告否認），依上開實務見解，亦無中斷時效
    之可言，被告仍可主張時效完成拒絕原告之請求。故原告本
    件訴訟之請求為無理由。
三、兩造不爭執之事實：
  (一)坐落臺北市○○區○○段二小段460 地號、應有部分3888分
    之3 及臺北市○○區○○段二小段447 地號、應有部分2727
    分之336 土地暨其上建號426 即門牌號碼臺北市○○區○○
    路1 段137 巷8 之1 號建物、權利範圍全部，及坐落臺北市
    南港區○○段○○段462 地號、應有部分1032分之183 之土
    地（下稱系爭不動產）原係訴外人闕成彬所有。
  (二)闕成彬於86年2 月27日死亡後，系爭不動產於91年11月1 日
    分割繼承登記為被告戊○○、丙○○、丁○○所有。
四、得心證之理由：本件兩造之爭點即在於：(一)闕成彬是否於67
    年間將系爭不動產出賣予原告？(二)如前開爭點(一)為肯定，原
    告之所有權移轉登記請求權是否罹於時效而消滅？茲分述如
    下：
  (一)闕成彬是否於67年間將系爭不動產出賣予原告？
  1.經查：坐落臺北市○○區○○段二小段460 地號、應有部分
    3888分之3 及臺北市○○區○○段二小段447 地號、應有部
    分2727分之336 土地暨其上建號426 即門牌號碼臺北市○○
    區○○路1 段137 巷8 之1 號建物，係供南琪幼稚園使用，
    而南琪幼稚園之董事長為原告，此情為兩造所不爭，而南琪
    幼稚園所使用之另一門牌號碼臺北市○○區○○路1 段137
    巷8 號建物及其坐落基地即臺北市○○區○○段二小段460
    地號、應有部分576 分之17之土地，原為闕成彬之兄弟闕壯
    城所有，已於70年8 月以買賣為原因移轉所有權登記與原告
    ，而原告則持有系爭不動產之所有權狀，則據原告提出土地
    建築改良物買賣所有權移轉契約書、公證書、所有權狀影本
    等為證（97年度湖調字第114 號卷第18-25 頁）。
  2.次查：闕成彬、闕雅美、闕壯志、闕文進曾於85年間就相互
    間之債權債務為核算，並作成記錄，此有被告所提出被證1
    「成彬、文進、雅美對帳情形（至85年9 月30日止）」（本
    院卷一第21-23 頁）在卷可稽，由此「成彬、文進、雅美對
    帳情形（至85年9 月30日止）」第2 頁記載「3.成彬與雅美
    （5） 「南港房屋闕成彬過名」，註：處理2 ：2 ～6 項經
    協商後議定」觀之（本院卷一第22頁），可知闕成彬、闕雅
    美曾就「南港房屋過名」之事為協議，而被證1 之文句為被
    告戊○○所繕打，其作成文件之時點即在85年9 月30日帳目
    結的日期前後，此據被告戊○○到庭陳述無訛（本院卷一第
    164 頁背面），再參以原告所提出原證16「成彬與雅美事務
    處理原則」，其上記載「4.雅美所有南港房地產，以成彬登
    記部分，希望雅美盡早過名」（本院卷一第220 頁），亦提
    及有以成彬名義登記而需過名之南港房地產。另由「成彬與
    雅美事務處理原則」上所記載「2.原土銀借貸補貼利息自85
    年6 月1 日至85年9 月30日，以每月按原約定NT$30,000 元
    ，共計NT$120,000元，由成彬支付給雅美。3.土銀借貸部分
    （NT$12,076,400 元）保證人在85年12月底前，由雅美負責
    換保。」可知，其處理的事務即被證1 「成彬、文進、雅美
    對帳情形（至85年9 月30日止）」第2 頁所記載「3.成彬與
    雅美（3） 原約定到期日至10月1 日之利息4 個月。（4）
    土銀借貸保證」事宜，故應認該「成彬與雅美事務處理原則
    」之作成縱非與前開被證1 「成彬、文進、雅美對帳情形（
    至85年9 月30日止）」同日，亦係在85年間所作成。而前開
    二份文件雖未指明南港房屋為何，然據證人辛○○即陳姬到
    庭證稱「被證1 其中三人簽名時我有在場，第5 點、第6 點
    是說闕成彬名下的南港區137 巷8-1 號的房子及其基地要過
    戶。」等語（本院卷一第162 頁），再由闕成彬遺產稅核定
    通知書觀之（本院卷一第155 頁），闕成彬所有南港區之房
    地，共有系爭坐落臺北市○○區○○段二小段460 地號、應
    有部分3888分之3 及臺北市○○區○○段二小段447 地號、
    應有部分2727分之336 土地暨其上建號426 即門牌號碼臺北
    市○○區○○路1 段137 巷8 之1 號建物、權利範圍全部，
    及坐落臺北市○○區○○段二小段462 地號、應有部分1032
    分之183 之土地（即系爭不動產）、臺北市○○區○○段14
    1 地號、權利範圍12分之1 之土地，臺北市○○區○○段39
    3 地號、權利範圍48分之1 ，臺北市○○區○○街27號、權
    利範圍3 分之1 之建物，就系爭不動產以外之南港區房地，
    兩造並未提出有何原告或闕雅美與闕成彬間買賣或移轉登記
    約定之相關主張，可認前開二份文件所指之南港房屋或南港
    房地產應指系爭門牌號碼臺北市○○區○○路1 段137 巷8
    之1 號建物及其基地。
  3.再查：原告以南琪幼稚園董事長之身分、訴外人闕雅美則以
    南琪幼稚園園長之身分，於73年9 月5 日將坐落建物門牌住
    址：臺北市○○路○段137 巷8 號及8 號之1 、8 號之2 、
    8 號之3 、8 號2 樓之3 、8 號2 樓之4 建物範圍全部讓與
    證人辛○○即陳姬使用，有讓與契約書1 件在卷可稽（本院
    卷一第13 8-140頁），據證人辛○○即陳姬到庭證稱：「從
    73年頂讓開始擔任南琪幼稚園的園長，原告告知我房屋全部
    作為幼稚園使用當時，房子及土地是在闕成彬、原告、闕雅
    美的名下，因為所有權狀都在原告那邊，所以由原告一人決
    定。原告決定房子及土地全部都由幼稚園使用，闕成彬有在
    讓與契約書上簽字。」、「南琪幼稚園使用系爭房屋及其基
    地之租金是六間房子一起付給原告，是無償借用，幫他還貸
    款的利息。」等語（本院卷一第162-163 頁），且證人甲○○亦到庭證稱：「91年開始系爭三筆土地及房屋之地價稅、
    房屋稅都是其拿給南琪幼稚園之辛○○繳納，繳完後再拿收
    據給伊，還沒有繼承以前，稅單都不是寄到伊這邊，是由幼
    稚園繳納的」等語（本院卷一第161-1 頁），顯見系爭不動
    產之地價稅、房屋稅自始均係由南琪幼稚園繳納。
  4.被告雖抗辯原告所提出之談話錄音無證據能力云云，惟談話
    錄音內容如非隱私性之對話，又無介入誘導致有誤引虛偽陳
    述之危險性，基於證據保全之必要性及手段方法之社會相當
    性考量，自應承認其證據能力。本件原告所提出之談話錄音
    係證人甲○○與原告之子媳壬○○、己○○就系爭8 之1 號
    房地之協商內容，並非隱私性之對話，其內容亦無介入誘導
    致有誤引虛偽陳述之危險性，揆諸前開說明，應認有證據能
    力，合先敘明。是參酌證人甲○○與原告之子壬○○於97年
    2 月25日晚上就系爭8 之1 號房地協商之內容，渠等於錄音
    中陳稱：「甲○○：有，你媽媽有…我這邊還有他們的正本
    。」、「壬○○：你知道那個時候為什麼我們沒辦法過戶嗎
    ？我們大概是在86年之前大概是82年那時候就有機會可以過
    戶。（甲○○：是85年啦）。壬○○：對，85年可以過戶。
    （甲○○：年底啦）壬○○：你知道為什麼沒有辦理過戶？
    （甲○○：不曉得為什麼ㄚ，阿舅好象冥冥之中有註定說明
    年要發生什麼事情…他叫她過戶ㄚ，上面明明寫ㄟ，明明寫
    說這全部要在12月底以前過戶ㄚ，很奇怪的事情！）壬○○
    ：他也很清楚…我爸爸那時候就不好意思。（甲○○：阿舅
    一直催ㄟ!） 」可知，證人甲○○應知悉南港房地約定之過
    戶時點。再甲○○於當日亦陳稱：「這個我都不懂，都不知
    道，都不知道，我也沒說這個房子就是我的（6 分06秒）」
    、「過去就過去了，我也沒說這房子是我的，你們說是你的
    我就還給你（14分56秒）」、「你們要一直這樣下去沒關係
    ，沒有關係，房子都放在我們這邊沒關係（台語），以後解
    決掉可以賣更多錢（18分06秒－18分23秒）」、「很多人都
    教我說那個房子早就登記在你名下你就說那個是你的，我不
    要這樣做，不是我的就不是我的，我的個性就是這樣，那你
    應該要貼我就要貼我，95萬我繳那麼多年你不要貼我嗎，對
    不對？（29分59秒－30分20秒）」可知，對於系爭8 之1 號
    房地證人甲○○曾表示「不是我的就不是我的」。其次，在
    協商之過程中甲○○亦提及「要不然那個房子賣了很值錢ㄟ
    有多一倍多、兩倍多很值錢（19分38秒）」、「我也知道你
    這個房子過戶後整個真的很好處理，我也希望幫你們忙（44
    分35秒－45秒）」，所指即係系爭8 之1 號房地由被告等過
    戶後，原告尚得以一倍多甚至兩倍多之價錢在市場上出售。
    衡情若系爭8 之1 號房地確為闕成彬所有，闕成彬未曾將系
    爭房地出售予原告，證人甲○○豈有可能放棄此價值不斐之
    系爭8 之1 號房地，而與原告洽談以先前五舅欠款、遺產稅
    、利息等作為返還登記之協議，顯與一般常理相悖，由此足
    證證人甲○○確實知悉闕成彬曾同意將系爭8 之1 號房地過
    戶予原告。
  5.至被證1 或原證16固未記載原告之名字，然因原告與闕雅美
    於民國74年前結婚，當時適用夫妻財產聯合制之規定，縱使
    登記為闕雅美所有，在法律上仍視為原告所有，原告所述因
    原告與闕雅美對夫妻財產制之認定皆係留存在早期聯合財產
    制之觀念，而闕成彬也因明知闕雅美為原告之配偶而便宜行
    事，尚符常情。況且，以原告與闕雅美為夫妻關係，原告當
    時若指定以闕雅美為買賣契約之登記名義人，亦與常情相符
    。況闕雅美亦於97年6 月17日書立債權讓與書，載明「立據
    人闕珮  （原名闕雅美）茲將對闕成彬之『全部』債權包括
    但不限於對闕成彬於民國八十年五、六月間向立據人及其配
    偶乙○○之共同借貸新臺幣壹仟柒佰萬元之殘餘債權新臺幣
    壹仟肆佰萬元之有關立據人債權及相關權力部分，全部讓與
    乙○○以其個人名義行使債權，立據人並將行使上述債權之
    相關文件交付乙○○俾便追討債權。」（本院卷一第57頁）
    ，可見原告亦已受讓取得闕雅美對於闕成彬之移轉登記請求
    權。
  6.綜上，闕成彬與闕雅美間就系爭8 之1 號房屋及其基地，於
    85年間確曾有過戶之約定，且前開不動產之地價稅、房屋稅
    自始均由南琪幼稚園負擔，原告則係於73年間才將南琪幼稚
    園之經營轉讓予證人辛○○即陳姬，又證人甲○○於97年2
    月25日與原告之子媳協商時，亦曾表示系爭8 之1 號房地本
    來於85年即要過戶，那個房子不是伊的就不是伊的，並要求
    原告要補貼其遺產稅等語，且原告亦持有系爭8 之1 號房屋
    及基地之所有權狀。衡諸常情，闕成彬若未將系爭8 之1 號
    房屋及基地出售予原告，何以原告願以南琪幼稚園之名義為
    闕成彬負擔地價稅、房屋稅？何以其持有系爭8 之1 號房屋
    基地之所有權狀？闕成彬又何以願於85年間為過戶之承諾？
    是應認原告主張訴外人闕成彬曾將系爭8 之1 號房屋及其基
    地即系爭447 、460 地號土地出售予原告乙節為真正。
  7.至原告雖主張當初買賣約定過戶之不動產包括系爭462 地號
    土地云云，然由97年2 月25日錄音光碟之內容觀之，當日並
    未提及協議過戶之地號及建號，僅提到房子而已，而原告所
    提出原證5 授權書之標的雖包含系爭462 地號土地，然前開
    授權書為原告所自行製作，其上並無被告三人或其母甲○○
    之簽名，且據證人癸○○到庭證稱「我勸甲○○說250 萬、
    利息、增值稅能拿回來，就把房子過給他們，以免為了這件
    事情煩惱。如果提不出原始買入金額的證明，就要用買賣價
    格的20％計算當年度所的扣稅，這部分也要他們補償。」、
    「遺產稅的計算，是我預先計算的，因為甲○○對數字不瞭
    解，也不知道如何計算，所以拜託我幫他算。」、「（問）
    是否記得你計算遺產稅時，不動產有哪幾筆？（答）當天只
    有說原告付這些錢，把房子讓渡給他，沒有提到地號。遺產
    稅的不動產包含房屋及坐落的基地。」、「原證4 上面記載
    的總金額，應該是當時計算的數字，大概是這個數字。是我
    事先先計算好的。當場沒有看到原證5 的授權書，我記得這
    是他們談好以後要回去，才拿給甲○○的。」、「遺產稅是
    依照那間房屋及坐落基地去算的，不包含另外的土地。」、
    「（問）是否知道為何後來雙方無法繼續履行？（答）因為
    回來之後一直等不到他們拿錢來，後來又說要包含另外一筆
    土地在內，所以後來談不攏。」等語（本院卷一第113-114
    頁），而由財政部臺北市國稅局遺產稅核定通知書觀之，闕
    成彬全部遺產淨值為20,119,862元，應納稅額為4,332,554
    元，依上開資料所示，系爭臺北市○○路○ 段137 巷8 之1
    號建物核定金額為148,000 元，系爭447 號土地核定金額為
    2,643,643 元，系爭460 號土地核定金額為95,055元，系爭
    462 號土地核定金額為4,570,744 元，是系爭8 之1 號房屋
    及系爭447 、460 地號土地等三筆不動產之核定金額為2,88
    6,698 元，全部遺產淨值20,119,862元，扣除上開三筆不動
    產之價值2,886,698 元，則為17,233,164元，若以此金額為
    遺產淨額，依遺產稅計算公式去計算應納稅款，則為3,379,
    944 元（17,233,164元×稅率33％－累進差額2,307,000 元
    ＝3,379,944 元），但實際上被告繳交之稅額為4,332,554
    元，所以4,332,554 元減去3,379,944 元為952,610 元，此
    即因為系爭8 之1 號房屋及系爭447 、460 地號兩筆土地被
    告所增加之遺產稅，而若未將系爭不動產（含系爭462 地號
    土地）列入遺產計算，則遺產稅額應為2,035,229 元，此有
    財政部臺北市國稅局98年7 月9 日財北國稅審二字第098023
    9992號函1 件在卷可稽（本院卷一第198 頁），被告所繳納
    之遺產稅額為4,332,554 元，故差額為2,297,325 元，而原
    告於原證4 上同意負擔之遺產稅金額952,606 元，與扣除系
    爭8 之1 號房屋、系爭447 、460 地號土地後計算之遺產稅
    差額952,610 元尚屬相當，可認當時協商時所計算、應由原
    告負擔之遺產稅標的，並不包含系爭462 地號土地甚明，是
    97年2 月25日證人壬○○、己○○、甲○○所協議之移轉過
    戶不動產應不包含系爭462 地號土地。至證人庚○○雖到庭
    證稱授權書之標的包含三筆土地及一筆房子，當天有針對這
    些標的討論，一進去壬○○有先把授權書給甲○○看，說今
    天是為了討論這個東西過來的，甲○○當場沒有表示什麼，
    沒有聽到甲○○當場說沒有包含642 云云（本院卷一第112
    頁背面），然其所述與遺產稅計算之數額有所矛盾，尚難遽
    採。再者，南琪幼稚園並未使用系爭462 地號土地，此據證
    人辛○○即陳姬到庭證述無訛，且由地籍圖觀之（本院卷第
    215 頁），系爭462 地號土地與系爭460 、447 地號土地並
    不相連，而系爭462 地號土地其上尚有建號為416 、417 、
    418 、421 、422 、425 、427 、428 等建物，有系爭462
    地號土地登記謄本在卷可稽（本院卷一第210 頁），顯見系
    爭462 地號土地與南琪幼稚園之經營並無關連，參酌原告於
    起訴狀所述其係為免南琪幼稚園遷移無法經營而向闕成彬購
    買房地等語，自難認當時闕成彬承諾過戶之南港不動產包括
    系爭462 地號土地，即闕成彬並未將系爭462 地號土地連同
    系爭8 之1 號房屋基地出售予原告。至訴外人闕成彬固於78
    年間以系爭447 、460 、462 地號土地及8 之1 號房屋為擔
    保品向土地銀行借款並設定抵押權予土地銀行，然原告及闕
    雅美就447 地號、460 地號亦有應有部分，而闕成彬於原證
    16僅約定「所有權過戶時由成彬歸還」，並未指明過戶之土
    地是否包括系爭462 地號土地，且闕成彬應移轉之不動產若
    僅有系爭8 之1 號建物及系爭447 、460 地號土地，其亦有
    清償抵押貸款之義務，否則即無法將無權利瑕疵之房地過戶
    予原告，是原告執此主張原證16所提及移轉系爭房地之標的
    確實包括462 地號土地云云，尚不足採。
  (二)如前開爭點(一)為肯定，原告之所有權移轉登記請求權是否罹
    於時效而消滅？
  1.按民法第129 條第1 項第2 款所謂之承認，為認識他方請求
    權存在之觀念表示，僅因債務人一方行為而成立，此與民法
    第144 條第2 項後段所謂之承認，須以契約為之者，性質迥
    不相同。又債務人於時效完成後所為之承認，固無中斷時效
    之可言，然既明知時效完成之事實而仍為承認行為，自屬拋
    棄時效利益之默示意思表示，且時效完成之利益，一經拋棄
    ，即恢復時效完成前狀態，債務人顯不得再以時效業經完成
    拒絕給付（最高法院50台上字第2868號判例參照）。次按請
    求權已經時效消滅，債務人仍為履行之給付者，不得以不知
    時效為理由，請求返還。其以契約承諾該債務者，亦同，民
    法第144 條第2 項定有明文。故時效完成後，債務人如知其
    債務已罹於時效，而仍以契約承諾該債務時，則可認為有時
    效抗辯權之拋棄。債務人縱不知該請求權時效已完成，然既
    經以契約承諾其債務，即仍有無因的債務承認之意思，自亦
    不得以不知時效為由，拒絕履行該契約（88年台上字第2775
    號裁判參照）。
  2.本件原告係主張闕成彬於67年間將系爭460 、447 地號土地
    及8 之1 號房屋出售予原告，而其所主張「直至70年8 月間
    雙方才合意可以辦理過戶」及「因闕成彬之承諾，自80年9
    月21日再重新計算15年」等情則為被告所否認，自應認系爭
    8 之1 號房屋及系爭460 、447 地號土地之移轉登記請求權
    於83年已罹於時效。惟85年間闕成彬與闕雅美等人就相互間
    之債權債務為核算，立有原證16所示之處理原則，訴外人闕
    成彬顯然以契約承認其有移轉過戶前開不動產之義務，應認
    其已拋棄時效利益，而應回復時效完成前之狀態。又闕成彬
    縱不知該請求權時效已完成，然既經以契約承諾其債務，即
    仍有無因的債務承認之意思，自亦不得以不知時效為由，拒
    絕履行該契約，是以，被告以時效已消滅，得拒絕給付云云
    置辯，即不足採。
  (三)綜上，被告三人既為闕成彬之繼承人，闕成彬依約有將系爭
    8 之1 號建物及系爭460 、447 地號土地移轉登記予原告之
    義務，已如前述。從而，原告請求被告三人將如附表一所示
    不動產所有權移轉登記與原告，為有理由，應予准許。逾此
    部分之請求則屬無據，應予駁回。
五、本件為判決之基礎已臻明確，兩造其餘攻擊及防禦方法核與
    本件判決結果不生影響，爰不予一一論述，附此敘明。
六、訴訟費用負擔之依據：民事訴訟法第79條、第85條第1 項。
中    華    民    國    98    年    10    月    13    日
                  民事第二庭  法  官  藍雅清
以上正本證明與原本無異。
如對本判決上訴，應於判決送達後20日內向本院提出上訴狀。
中    華    民    國    98    年    10    月    20    日
                              書記官  蘇意絜
附表一：
(一)所有權人戊○○：
1.土地：坐落臺北市○○區○○段二小段447 地號、地目建、面
  積298 平方公尺、權利範圍2727分之112 。
2.土地：坐落臺北市○○區○○段二小段460 地號、地目建、面
  積1,711 平方公尺、權利範圍3888分之1 。
3.建物：坐落臺北市○○區○○段二小段426 建號、門牌臺北市
  南港區○○路○段137巷8之1號、權利範圍3分之1。
(二)所有權人丙○○：
1.土地：坐落臺北市○○區○○段二小段447 地號、地目建、面
  積298 平方公尺、權利範圍2727分之112 。
2.土地：坐落臺北市○○區○○段二小段460 地號、地目建、面
  積1,711 平方公尺、權利範圍3888分之1 。
3.建物：坐落臺北市○○區○○段二小段426 建號、門牌臺北市
  南港區○○路○段137巷8之1號、權利範圍3分之1。
(三)所有權人丁○○：
1.土地：坐落臺北市○○區○○段二小段447 地號、地目建、面
  積298 平方公尺、權利範圍2727分之112 。
2.土地：坐落臺北市○○區○○段二小段460 地號、地目建、面
  積1,711 平方公尺、權利範圍3888分之1 。
3.建物：坐落臺北市○○區○○段二小段426 建號、門牌臺北市
  南港區○○路○段137巷8之1號、權利範圍3分之1。
附表二：
(一)所有權人戊○○：
1.土地：坐落臺北市○○區○○段二小段447 地號、地目建、面
  積298 平方公尺、權利範圍2727分之112 。
2.土地：坐落臺北市○○區○○段二小段460 地號、地目建、面
  積1,711 平方公尺、權利範圍3888分之1 。
3.土地：坐落臺北市○○區○○段二小段462 地號、地目建、面
  積358 平方公尺、權利範圍1032分之61。
4.建物：坐落臺北市○○區○○段二小段426 建號、門牌臺北市
  南港區○○路○ 段137 巷8 之1 號、權利範圍3 分之1 。
(二)所有權人丙○○：
1.土地：坐落臺北市○○區○○段二小段447 地號、地目建、面
  積298 平方公尺、權利範圍2727分之112 。
2.土地：坐落臺北市○○區○○段二小段460 地號、地目建、面
  積1,711 平方公尺、權利範圍3888分之1 。
3.土地：坐落臺北市○○區○○段二小段462 地號、地目建、面
  積358 平方公尺、權利範圍1032分之61。
4.建物：坐落臺北市○○區○○段二小段426 建號、門牌臺北市
  南港區○○路○ 段137 巷8 之1 號、權利範圍3 分之1 。
(三)所有權人丁○○：
1.土地：坐落臺北市○○區○○段二小段447 地號、地目建、面
  積298 平方公尺、權利範圍2727分之112 。
2.土地：坐落臺北市○○區○○段二小段460 地號、地目建、面
  積1,711 平方公尺、權利範圍3888分之1 。
3.土地：坐落臺北市○○區○○段二小段462 地號、地目建、面
  積358 平方公尺、權利範圍1032分之61。
4.建物：坐落臺北市○○區○○段二小段426 建號、門牌臺北市
  南港區○○路○ 段137 巷8 之1 號、權利範圍3 分之1 。


司法院資訊處製作；財團法人民間司法改革基金會備份。
